臺灣高等法院刑事判決　　　　　　　　94年度上訴字第2301號
上　訴　人　臺灣臺北地方法院檢察署檢察官
被　　　告　甲○○
輔　佐　人
即被告之父　乙○○
指定辯護人　本院公設辯護人　李廣澤
上列上訴人因被告違反民用航空法案件，不服臺灣臺北地方法院
94年度訴字第507號，中華民國94年6月22日第一審判決（起訴案
號：臺灣臺北地方法院檢察署93年度偵字第16377號），提起上
訴，本院判決如下：
    主  文
上訴駁回。
    理  由
一、本件公訴意旨略以：被告甲○○於民國93年9月11日下午3時
    30分許，在臺北松山機場十號登機門，欲搭乘立榮航空公司
    （以下簡稱立榮公司）編號B70609班次由臺北飛往澎湖之班
    機，然因班機調度關係，該飛往澎湖之班機改由12號登機門
    登機，被告甲○○未察仍由10號登機門進入航空器（已改為
    B70859班次飛往臺東之班機）並就座，始由航空人員發現錯
    誤，經廣播其通知下機，惟其下機後認遭航空公司人員設計
    ，旋即反身欲再度進入航空器，經立榮公司督導孫自訢及機
    坪管制員曾嘉偉制止不從，竟徒手毆擊2人後（傷害部分未
    據告訴），進入航空器內高喊「劫機」2次，並欲關閉前艙
    艙門危害飛航安全設施，經曾嘉偉與空服員祝安平在航機外
    抵住艙門把手，強行打開艙門後，與其發生扭打，被告甲○
    ○並再度欲自機艙內將艙門關閉，始遭曾嘉偉等人制服而不
    遂，嗣於同日下午3時40分許，為警據報查獲。因認被告甲
    ○○上開行為涉有民用航空法第101條第4項、第1項之罪嫌
    等語。
二、查被告甲○○於前揭行為後，業於行政院衛生署澎湖醫院精
    神科就醫治療，其精神病症狀逐漸改善，聽幻覺在治療下已
    緩解，其判斷正常，定向感正常，業經被告甲○○及其輔佐
    人乙○○陳明在卷，且有行政院衛生署澎湖醫院精神科主任
    王悟師醫師所提供之病歷、行政院衛生署澎湖醫院94年4月
    13日澎醫精字第0940001228號函及所檢附之精神鑑定報告在
    卷可稽；參諸本案於94年5月18日上午11時許及94年6月8日
    上午9時30分許進行審理時，被告甲○○於審判中對於原審
    所詢相關案發過程及年籍資料均能自行描述說明，足認被告
    甲○○於審判時之精神狀態尚未達心神喪失之階段，應無刑
    事訴訟法第294條第1項之停止審判事由，核先敘明。
三、按心神喪失人之行為，不罰；又因心神喪失而不罰者，得令
    入相當處所，施以監護，刑法第19條第1項及第87條第1項分
    別定有明文。又不能證明被告犯罪或其行為不罰者，應諭知
    無罪之判決，刑事訴訟法第301條第1項亦有明文。次按，刑
    法上之心神喪失與精神耗弱，應依行為時精神障礙程度之強
    弱而定，如行為時之精神，對於外界事務全然缺乏知覺理會
    及判斷作用，而無自由決定意思之能力者，為心神喪失；且
    刑法上所謂心神喪失人，非以其心神喪失狀態毫無間斷為必
    要，如果行為時確在心神喪失之中，即令其在事前事後偶回
    常態，仍不得謂非心神喪失人；而是否心神喪失，乃屬醫學
    上精神病科之專門學問，應由專門精神病醫學研究之人予以
    診查鑑定，方足斷定，此分據最高法院26年度渝上字第237
    號、24年度上字第2844號、47年度臺上字第1253號判例闡釋
    在案。
四、經查：前揭犯罪事實，業經被告甲○○於本院及原審審理中
    坦承不諱，復經證人孫自訢、曾嘉偉於警詢中證述在卷，且
    有被告甲○○之登機證、立榮航空旅客艙單、飛航組員報告
    單及FLIGHT REPORT在卷可稽，是被告甲○○涉有上開違反
    民用航空法犯行，應堪認定。然被告甲○○於93年9月11日
    警詢中供稱：「因為前陣子家人健康因素，還有與女友感情
    問題，同時又聽說我哲學系的1名老師過世，我發覺臺灣已
    無希望，同時在機場時，發現機場有很多匪諜在內，因為我
    一定要搭上這班飛機，他們又不讓我進入，所以我才想要劫
    機投共。」等語，且依卷附之查獲時照片觀之，被告甲○○
    於查獲時眼神呆滯、神色恍惚，足認被告甲○○於行為當時
    之精神狀態確有異於常人之處。又本件被告甲○○經原審送
    行政院衛生署澎湖醫院鑑定其行為時之精神狀態，經該院綜
    合其個人簡史、身體理學檢查、實驗室檢查、心理測驗結果
    、精神狀態檢查及精神病史等資料，認為：「洪員（即被告
    ）在9月11日當天，由於聽幻覺之影響認為澎湖家中將會發
    生事故，其哥哥及妹妹皆會遭遇危險，因此趕到松山機場欲
    搭機回澎湖，其在機場時並呈現有明顯的被害妄想，認為有
    人會加害他，因此態度呈現明顯的防衛態度，而在登機時又
    因走錯機門導致後來和工作人員發生衝突，這些狀況更加深
    被害妄想，其認為那些工作人員欲加害他，因此導致後來發
    生更嚴重的肢體衝突，在扭打中洪員之左側尺骨發生骨折，
    案發後其被送至警局，當時洪員仍出現有明顯的聽幻覺，聽
    到有多人互相交談的聲音幻覺，由上述情況推論其在案發當
    時之精神狀態，已達到『心神喪失』之程度。」、「洪員有
    家族精神病史，其在93年9月初因學業及人際關係壓力，開
    始出現人聲之聽幻覺，後來並出現關係妄想及被害妄想，並
    在聽幻覺之影響下出現異常行為，其在93年9月14日於署立
    澎湖醫院診斷為『急性精神病狀態』，其心理測驗結果亦顯
    示洪員呈現有聽幻覺及關係意念，其動作處理速度相對於其
    他能力有很大的差異，須懷疑其為精神分裂病之初發階段，
    其於93年9月11日案發當時呈現有明顯的聽幻覺和被害幻想
    ，其欲搭飛機回澎湖乃是受聽幻覺影響之異常行為，因此其
    案發當時之精神狀態已處於『心神喪失』狀態。」等語，亦
    有上開精神鑑定報告附卷可參（原審簡字卷第、、未編
    頁）；觀諸證人即鑑定人王悟師醫師於原審94年6月8日審理
    中證稱：「（問：被告在案發當時已經完全無法與外界溝通
    ，理解他人的所作所為？）對，所謂的妄想就是脫離現實的
    思考，並非提出證據，他就會改變他的想法。」、「（問：
    被告對是非善惡的判斷也會受影響嗎？）他會根據個人的想
    法來判斷對錯，依據他的妄想去做判斷，而非根據現實作判
    斷。」、「（問：被告完全喪失自由決定意思的能力嗎？）
    我認為受到被害妄想的影響會完全失去正常人的自由意思，
    病人也有他的自由意思，但是病人的自由意思是病態的。」
    、「（問：被告此種情形，是因為幻聽覺的內容完全控制了
    被告的行為？）我認為是，如果不是因為這些被害妄想及幻
    聽的影響，被告就不會搭機回澎湖，也不會發生在機場的事
    件。」、「（問：一般人想像被告此種情形，被告尚未發病
    之前，可以自己搭機，又可以跟案發當時後的組員對話，案
    發後又可以向航警局的警員陳述案發當時的情形，似乎被告
    的記憶力及理解力還有，為何還會認定被告心神喪失，換句
    話說被告生活的自理能力還存在著，還可以判斷心神喪失嗎
    ？）你所提出的質疑，在很多的精神鑑定中都會這樣，事實
    上表面上看到病人還有某部分的行為正常，除了病人病情很
    嚴重，才會什麼事情都是迷迷糊糊，病人只要有部分脫離現
    實，其他部分可能是正常的行為，所以很多人認為這樣沒有
    病，精神科的醫師是看到病態及他的病態行為，就本案被告
    當時是處於病態的核心裡面，如果希望審判合理，我們需要
    進到病人的病態世界裡來看病人當時的狀態是否可以避免這
    樣的行為，我們強調病態和他行為的關聯性。」等語（原審
    卷第110、111、112頁），足見被告甲○○於犯後雖能就其
    行為為清楚之記憶及描述，然依其行為時之認知、決意而行
    為之客觀事實觀之，應認其行為時確因妄想之作用，而失其
    正確理會、判斷及控制行為之能力。是參酌被告甲○○於案
    發時之行為、相關證人之證詞、被告甲○○之病史及於本案
    偵、審時所為之供述、上開專門機構之精神鑑定結果等情，
    認被告甲○○於為上開犯行時，對外界事務已全然缺乏知覺
    理會及判斷作用，而無自由決定意思之能力，已達心神喪失
    之狀態無疑。原審以被告甲○○於為上開違反民用航空法犯
    行時之精神狀態既屬心神喪失，揆諸前揭之規定，而為無罪
    判決之諭知。又被告甲○○於前揭行為後，業於行政院衛生
　　署澎湖醫院精神科持續就醫治療，而依其現時之精神狀態，
　  僅需持續門診追蹤治療，尚無住院強制治療之必要等情，業
    經證人王悟師於原審審理中證述在卷，參以卷附病歷所載之
    歷次門診紀錄，原審因認無令被告甲○○入相當處所施以監
    護處分之必要，附此敘明。經核並無不合。
五、檢察官上訴意旨以：本件案發經過如立榮航空服務人員孫自
    訢、曾嘉偉、彭維盈到庭所述，被告甲○○確有在機艙內對
    孫自訢攻擊、傷害，並高喊劫機、拉扯艙門等以強暴方式危
    害飛航安全及其設施之事實。被告雖抗辯其當時已陷於心神
    喪失狀態，並無責任能力云云，然據證人及被告所述，當天
    被告搭錯飛機，曾以廣播請被告離開往台東之班機，前往十
    二號登機門搭乘往澎湖之班機，被告也確實依指示前往十二
    號登記門，顯見被告當時知覺判斷能力十分正常，並未失常
    ；至於被告為何突然在十二號登機門折返回十號登機門，被
    告解釋說因為十二號登機門不讓其上飛機，證人彭維盈則稱
    無此事，顯見立榮航空工作人員並無為難被告一事，無由誘
    發被告之被害妄想症。是被告將全案歸咎於立榮航空服務人
    員不讓其搭機，導致精神病發，顯失所據。又觀諸行政院衛
    生署澎湖醫院醫師王悟師所出具的精神鑑定報告，內容幾乎
    都是病患主述自己之精神狀況，王醫師到庭也證實鑑定報告
    內容及結論，都是靠二個鐘頭之會談而得。雖王醫師認其專
    業可以判斷患者是否說謊，然精神鑑定報告幾乎都是被告單
    方主述，若未透過多種問題探詢、測試，是否能夠辦別被告
    是否說謊，不無疑問；且問及醫師鑑定報告五精神狀態檢查
    中寫到「其思考方面尚有部分關係妄想及被害妄想」，係如
    何得知？王醫師答「我問被告是否有人想要傷害你或對你不
    利的想法，他說模模糊糊覺得有這種感覺，但是沒有具體說
    明誰要害他」，印證前述鑑定報告過度依賴病患主述之論點
    ，若被告為規避刑責，有意誤導醫師，醫師據以判斷病況之
    基礎（病患主述）錯誤，自會導出錯誤結論等語。按精神狀
    態固屬醫學專業之判斷，而行為的有責性，則屬法律學之領
    域，準此，法院須以醫學智識作為素材，始能為行為有責性
    之論斷，不能以單純論理為臆測，尤不可以醫學之探討為根
    據。檢察官上訴以被告依廣播前往12號登機門，並無何失常
    ，且證人彭維盈亦表示亦無為難被告之事，尚無從因此誘發
    其精神疾病云云，惟精神疾病非一定須由外在誘發，應不排
    除潛在自發，上揭鑑定人亦未就本件被告之精神狀態，為純
    外因誘發之結論，是檢察官以被告當時外觀舉止，為論理上
    之推斷，即有論罪不依證據之危險。再檢察官以醫師僅以2
    小時之會談是否即得以判斷被告是否說謊，並因此質疑醫師
    所為鑑定之結論，然本件鑑定人即王悟師醫師就本件鑑定報
    告，經於原審到庭接受詰問，且就其專業能力，被告施測時
    之身、心狀態，鑑定過程等均詳陳上揭所述，其鑑定具證據
    能力，應無疑義。若參酌證人曾嘉偉於原審述被告當時外
    部行為「一開始我就看到被告要進去不進去的感覺」、「被
    告走出空橋過了一會兒，被告又走進來，我覺得很奇怪」等
    語，足見當時被告外部行為已突顯進退失據，彷徨無主之困
    境，參照偵查卷中所附案發當時被告所攝照片之神情以觀，
    呈現舉止表情均顯詭異，與常人之神態有差（見第93年9月
    11 日偵訊筆錄後附照片3幀），而所謂相由心性，以此觀察
    王悟師醫師陳稱「我認為受到被害妄想的影響會完全失去正
    常人的自由意思，病人也有他的自由意思，但是病人的自由
    意思是病態的」、「如果環境加深被害意念，就可能產生攻
    擊行為」、「我們強調病態和他行為的關連性」、「我們自
    己會依據他陳述的表情、內容的一些反應，加上我們的專業
    就可以做判斷，病人所述之真偽」（原審卷第110、111、11
    2頁）之鑑定意見，當有所本，足以證明被告當時確屬心神
    喪失狀態，原判決為無罪之諭知，核無不當，檢察官上訴為
    無理由，應予駁回。
據上論結，應依刑事訴訟法第368條，判決如主文。
本案經檢察官張啟彬到庭執行職務。
中　　華　　民　　國　　94　　年　　8 　　月　　24　　日
　　　　　　刑事第六庭審判長法　官  許　國　宏
      　　　　　　　　　    法　官　林　銓　正
　　 　 　　　　　　　　　　法　官　洪　光　燦
以上正本證明與原本無異。
檢察官如不服本判決，應於收受送達後10日內向本院提出上訴書
狀，其未敘述上訴之理由者並得於提起上訴後10日內向本院補提
理由書（均須按他造當事人之人數附繕本）。
                            書記官　陳　玉　嬋
中　　華　　民　　國　　94　　年　　8 　　月　　25　　日
